臺灣高等法院高雄分院刑事判決　　　　 96年度上易字第507號
上　訴　人　臺灣屏東地方法院檢察署檢察官
被　　　告　丙○○
被　　　告　乙○○○
共　　　同
選任辯護人　戴國石律師
上列上訴人因被告偽造文書案件，不服臺灣屏東地方法院95年度
易字第369號中華民國96年4月10日第一審判決（起訴案號：臺灣
屏東地方法院檢察署93年度偵字第1882號），提起上訴，本院判
決如下：
    主  文
原判決撤銷。
丙○○、乙○○○共同犯行使業務登載不實文書罪，各處有期徒
刑陸月，均減為有期徒刑月，如易科罰金均以銀元佰元即新
台幣玖佰元折算壹日。
    事  實
一、丙○○（起訴書誤載為卓「豐」玉）與乙○○○係夫妻，丙
    ○○與卓炳雄則係兄弟。緣卓炳雄原係屏東縣內埔鄉財團法
    人佑青醫院（下稱佑青醫院）第一屆董事長，亦係屏東縣屏
    東市○○路184號人愛綜合醫院（下稱人愛醫院）負責人，
    於88年3 月19日，以佑青醫院名義，持屏東縣內埔鄉○○○
    段第817 之1 號、第817 之4 號土地（重測後為屏東縣內埔
    鄉○○段771 號、767 號，下稱番子厝段土地），向彰化銀
    行屏東分行（下稱彰銀屏東分行）取得新台幣（下同）7000
    萬元之擔保貸款（卓炳雄所涉詐欺取財部分，業據臺灣屏東
    地方法院94年度金重訴字第1 號判處有期徒刑10月在案），
    並於88 年5月10日取得放款後，先後於88年5 月13日、同月
    17日、同月19日，由佑青醫院設於彰銀屏東分行79080 －8
    號帳戶分別轉帳1400萬元、500 萬元、2200萬元至人愛醫院
    設於台灣企銀屏東分行0000000 0000號帳戶，另於88年6 月
    5 日，由佑青醫院上述彰銀屏東分行帳戶轉提200 萬元至不
    詳帳戶，將上開款項侵吞入己挪供人愛醫院使用（卓炳雄所
    涉業務侵占部分，業據臺灣屏東地方法院94年度金重訴字第
    1 號判處有期徒刑8 月在案）。
二、卓炳雄明知佑青醫院係屬財團法人醫療機構，依據醫療法第
    36條規定，應於年度終結後3 個月內，檢具年度結算及業務
    執行書，報請中央衛生主管機關核備，而其係佑青醫院董事
    長而屬從事上述申報業務之人，且明知佑青醫院係公益法人
    ，與其獨資經營之人愛醫院係不同法人，財務相互獨立，又
    屏東縣車城鄉○○段第138 號、第138 之3 號、第138 之7
    號、第139 號等土地（下稱射寮段土地），早於87年9 月間
    即由地主乙○○○提供，由卓炳雄向彰銀屏東分行貸款4900
    萬元作為人愛醫院財務週轉之用等情，卓炳雄竟為掩飾上開
    侵占犯行與丙○○、乙○○○共同基於行使業務登載不實文
    書之犯意聯絡，於88年5 月12日，由卓炳雄、丙○○、乙○
    ○○共同虛構佑青醫院與乙○○○間之土地買賣契約書，偽
    載佑青醫院以5100萬元向乙○○○購買上述射寮段土地，並
    將該買賣契約書作為佑青醫院88年度結算及業務執行書所附
    之財務報表之會計憑證，另於88年5 月13日製作預付土地款
    1400萬元之轉帳傳票、於88年5 月17日製作預付土地款500
    萬元之轉帳傳票、於88年5 月19日製作預付土地款2200萬元
    之轉帳傳票、88年6 月5 日製作預付土地款200 萬元之轉帳
    傳票，作為佑青醫院上開財務報表之會計憑證，而於上述年
    度結算及業務執行書所附財務報表之業務文書為不實登載，
    並由不知情之會計師甲○○查核簽證後，於88年度終結後3
    個月內之89年3 月前某日，依醫療法第36條規定，將上述佑
    青醫院88年度結算及業務執行書所附財務報表之業務登載不
    實文書，持以行使而向中央衛生主管機關即行政院衛生署報
    請核備，足以生損害於佑青醫院上述業務文書登載正確性及
    行政院衛生署對於財團法人醫療機構會計事務之查核監督。
    迄於90年間，佑青醫院改選由徐和連擔任第二屆董事長，發
    現上述射寮段土地遲未過戶給佑青醫院，始查知上情。
三、案經佑青醫院告訴及臺灣屏東地方法院檢察署檢察官自動檢
    舉而偵查起訴。
    理  由
一、證據能力：
    關於後述卷附之書證，固均屬書面之傳聞證據，然檢察官、
    被告、辯護人已於本院審理調查上開證據時，就此證據能力
    均表示無意見，且本院認為以之作為本件論証之證據，均與
    待證事實具有關聯性，作為本案之證據亦屬適當，依刑事訴
    訟法第159條之5第1項規定，自得為證據。
二、訊據被告丙○○、乙○○○均否認上開共同行使業務登載不
    實文書犯行，均辯稱：佑青醫院向乙○○○購地係屬真實買
    賣，係佑青醫院計畫作為養護中心用地，土地買賣價值亦無
    不實，支付買賣價金方式係由佑青醫院轉帳至人愛醫院，再
    由人愛醫院處理與丙○○間之借票關係後，交付現金給丙○
    ○，之後係因佑青醫院買賣價金尾款800 萬元尚未支付，土
    地才未過戶給佑青醫院；被告二人並不清楚佑青醫院如何製
    作買賣價金之會計傳票及年度結算申報等事宜云云。經查：
(一)、卓炳雄有以上述番子厝段土地向彰銀屏東分行貸款取得7000
    萬元，並撥款至佑青醫院帳戶，之後多次轉帳上開事實欄所
    示金額至人愛醫院帳戶，及由卓炳雄以佑青醫院名義與乙○
    ○○簽立上述買賣契約，而由佑青醫院會計人員製作如事實
    欄所示金額之轉帳憑證，並將該等轉帳憑證、射寮段土地買
    賣契約書作為佑青醫院88年度結算及業務執行書所附財務報
    表之會計憑證，經不知情之會計師查核簽證後，於88年度終
    結後3個月內之89年3月前某日，依據醫療法第36條規定，將
    佑青醫院88年度結算及業務執行書所附財務報表之業務文書
    ，持以行使而向中央衛生主管機關即行政院衛生署報請核備
    等事實，業據另案被告卓炳雄於臺灣屏東地方法院94年度金
    重訴字第1 號（下稱另案）供述及於原審以證人身分證述明
    確，復有佑青醫院第一屆董事移交資料、行政院衛生署衛署
    90年9 月10日函（見第299 號發查卷第35-38 、111 頁）、
    佑青醫院88年度財務報表查核報告書（見第299 號發查卷第
    79- 91頁）、射寮段土地登記謄本及屏東縣恆春地政事務所
    93年3 月11日屏恆地一字第0930001392號函（見第299 號發
    查卷第137-140 、171-233 頁）、番子厝段土地謄本（見第
    1882號偵(一)卷第148 -149、160-161 頁）、彰化商業銀行支
    票存款交易明細表、彰銀屏東分行存摺存款帳戶資料查詢明
    細表、彰銀屏東分行93年11月15日函覆資金明細（見第1882
    號偵(一)卷第183 、190-191 、232-234 頁）、臺灣企銀屏東
    分行93 年10 月15日93屏東字第2305號函及93年11月17日93
    屏東字第3126號函（見第1882號偵(一)卷第211 、228-231 頁
    ）、屏東縣衛生局93年8 月24日屏衛醫字第0930015838號函
    附之轉帳傳票4 紙、買賣契約書（見第1882號偵(一)卷第213-
    220 頁）等在卷可參。
(二)、另案被告卓炳雄於另案雖供稱：「當時賣土地的人只要領現
    款，由彰化銀行領現款比較危險，所以他們要求從人愛醫院
    支付比較安全，因為他們買賣土地要現金交易，所以從佑青
    醫院轉帳到人愛醫院，最主要是由人愛醫院支付現款給土地
    的賣主，是付給丙○○夫婦，前後付了4300萬元，是在13日
    、17日、19日，還有6月5日，除了有一次是晚一天而已，其
    他都是跟傳票的製作日期一樣，這部分都是付現金，每次都
    是從人愛醫院付出去，19日那天，是人愛醫院裡面的會計人
    員分兩次去銀行領，在醫院裡面交給丙○○夫婦」云云，然
    依據上開佑青醫院設於彰銀屏東分行及人愛醫院設於台灣企
    銀屏東分行之帳戶資金交易明細，足認佑青醫院於88年5 月
    13日、同月17日、同月19日分別轉存1400萬元、500萬元、2
    200 萬元至人愛醫院帳戶，其中1400萬元於同月13日至15日
    間分多次提領，500 萬元1 次轉出，2200萬元亦係於同月19
    日至21日間分多次提領，顯非於上開卷附轉帳傳票所載日期
    ，一次以現金支付買賣之土地價款，另88年6 月5 日並無佑
    青醫院轉入200 萬元至人愛醫院之記錄；又據台灣企銀屏東
    分行93年10月15日函所載，人愛醫院於收受佑青醫院轉入之
    上開款項後，於88年5 月13日支出500 萬元、同月17日支出
    500 萬元、同月20日支出200 萬元，均為轉帳支出至人愛醫
    院之支票存款帳戶，又被告二人與另案被告卓炳雄所供買賣
    土地價款係以現金提領方式交付，則未提出可供調查之支付
    書證等相關證據以實其說，且該土地買賣價款甚鉅，被告等
    人所供以現金支付比較安全，亦與一般客觀常情認知未合，
    足認上開射寮段土地之買賣契約及憑以製作之上開轉帳憑證
    、財務報表等業務文書內容，自均屬虛偽不實之事項。
(三)、按財團法人醫療機構，應建立會計制度，辦理會計事務，並
    於年度終結後3 個月內，檢具年度結算及業務執行書，報請
    中央衛生主管機關核備，醫療法（75年11月24日修正）第36
    條定有明文，本件依據上開卷附申報資料，足認另案被告卓
    炳雄係經會計師甲○○查核簽證後，於88年度終結後3 個月
    內之89年3 月前某日，將佑青醫院88年度結算及業務執行書
    所附財務報表之登載不實事項之業務文書，持以行使而向行
    政院衛生署報請核備。
(四)、佑青醫院轉帳傳票等會計憑證之製作及財務報表之申報，固
    屬醫院會計及經營者之專業事項，非該醫院體系內人員所得
    知悉，但被告丙○○、乙○○○與另案被告卓炳雄間，關於
    上開土地買賣契約既屬虛偽，雖被告丙○○僅受日本教育3
    年，並不識字，而被告乙○○○未曾受教育，不會簽名，但
    非謂被告二人對於一般土地買賣契約之用途及大筆資金之作
    帳需要等客觀上通常事理均無了解，復參以被告丙○○經營
    人愛醫院餐廳及被告二人曾有買賣其他土地等社會歷練經驗
    ，足認被告二人與另案被告卓炳雄，關於上開佑青醫院之會
    計憑證之製作與財務報表之申報等業務行為顯有犯意之聯絡
    ，則被告二人對於佑青醫院轉帳傳票等會計憑證之製作及財
    務報表之申報等作業，自難均諉為不知。雖另案被告卓炳雄
    以證人身分於原審證稱被告被告丙○○、乙○○○並不知道
    其將該買賣契約拿來當會計憑證等情，但卓炳雄與被告二人
    本屬兄弟、叔嫂關係，於本案又有共犯之涉罪，足認卓炳雄
    於原審有利於被告二人之證詞可信度甚低，當屬迴護之舉，
    不足採信。
(五)、被告二人於偵查中所提出關於射寮段土地先前之購地資料及
    於原審所提出佑青醫院94年7月29日函、94年7月29日聲請法
    院調解書、彰化銀行擔保品處理作業規範等件，均難以作為
    認定上開88年5月12日土地買賣契約係屬真正之有利證據，
    附此敘明。
(六)、綜上所述，被告丙○○、乙○○○所辯上情，均屬卸責之詞
    ，不足採信。本件事證明確，被告二人上開共同行使業務登
    載不實文書犯行，均可認定。
三、論罪部分：
(一)、核被告丙○○、乙○○○所為，係犯刑法第216條、第215條
    之行使業務登載不實文書罪。被告丙○○、乙○○○，推由
    另案被告卓炳雄利用不知情之會計人員犯業務登載不實罪，
    進而推由另案被告卓炳雄持以行使而向行政院衛生署申報，
    被告二人所犯業務登載不實罪之低度部分，已為上開行使罪
    之高度行為所吸收，不另論罪。
(二)、被告丙○○、乙○○○雖非佑青醫院人員而無業務關係之特
    定身分，但因與有特定身分之另案被告卓炳雄間，有犯意之
    聯絡與行為之分擔而共同實行犯罪，爰依修正後刑法第31條
    第1 項規定論以共同正犯（按修正前刑法第31條第1 項規定
    「因身分或其他特定關係成立之罪，其共同實施或教唆幫助
    者，雖無特定關係，仍以共犯論」，修正後則規定：「因身
    分或其他特定關係成立之罪，其共同實行、教唆或幫助者，
    雖無特定關係，仍以正犯或共犯論。但得減輕其刑」，是修
    正後之規定顯較有利於被告，依刑法第2 條第1 項但書規定
    ，應適用修正後之規定）。
四、原審未予詳查相關事證，遽為被告丙○○、乙○○○無罪，
    自有未洽，檢察官上訴指摘原判決不當，為有理由，應由本
    院將原判決撤銷改判。審酌被告二人犯罪動機、目的，犯罪
    手段及情節，造成佑青醫院財務資料之不實登載及損及衛生
    署對於財團法人醫療機構會計事務管理正確性之程度，被告
    二人犯後均否認之態度，其二人尚無其他犯罪前科之素行等
    一切情狀，各量處如主文所示之刑。又查被告二人上開犯罪
    時間在中華民國96年4 月24日以前，合於中華民國96年罪犯
    減刑條例所定之減刑條件，爰依法減其刑期二分之一如主文
    所示，併諭知如主文所示之易科罰金折算標準（被告二人行
    為時之易科罰金折算標準，修正前罰金罰鍰提高標準條例第
    2 條前段（現已刪除）規定，就其原定數額提高為100 倍折
    算1 日，則易科罰金折算標準，應以銀元300 元折算1 日，
    經折算為新臺幣後，應以新臺幣900 元折算為1 日。惟95年
    7 月1 日修正公布施行之刑法第41條第1 項前段則規定：「
    犯最重本刑為五年以下有期徒刑以下之刑之罪，而受六個月
    以下有期徒刑或拘役之宣告者，得以新臺幣一千元、二千元
    或三千元折算一日，易科罰金。」比較修正前後之易科罰金
    折算標準，以95年7 月1 日修正公布施行前之規定，較有利
    於被告，則應依刑法第2 條第1 項前段，適用修正前刑法第
    41條第1 項前段規定，諭知以銀元300 元即新台幣900 元折
    算1 日之折算標準）。
據上論結，應依刑事訴訟法第369條第1項前段、第364條、第299
條第1 項前段，刑法第2 條第1 項前段、第28條、第31條第1 項
、第216 條、第215 條，修正前刑法第41條第1 項前段，修正前
罰金罰鍰提高標準條例第2 條前段，刑法施行法第1 條之1 ，中
華民國96年罪犯減刑條例第2 條第1 項第3 款、第7 條、第9 條
，判決如主文。
本案經檢察官張其主到庭執行職務。
中　　華　　民　　國　　96　　年　　7 　　月　　24　　日
                  刑事第一庭    審判長法官　郭雅美
                                      法官　莊崑山
                                      法官　張意聰
以上正本證明與原本無異。
本判決不得上訴。
中　　華　　民　　國　　96　　年　　7 　　月　　24　　日
　　　　　　　　　　　　　　　　　　書記官　呂素珍
附錄本件判決論罪科刑法條：
中華民國刑法第215條
從事業務之人，明知為不實之事項，而登載於其業務上作成之文
書，足以生損害於公眾或他人者，處3 年以下有期徒刑、拘役或
500 元以下罰金。
中華民國刑法第216條
行使第210 條至第215 條之文書者，依偽造、變造文書或登載不
實事項或使登載不實事項之規定處斷。
